最高法院刑事判決　　　　　　　　　　　　　　　九十三年度台上字第四一六四號
　　上　訴　人　甲○○
　　選任辯護人　蕭顯榮律師
右上訴人因貪污案件，不服台灣高等法院台中分院中華民國九十三年四月十三日第二
審更審判決（九十二年度重上更(三)字第二０三號，起訴案號：台灣彰化地方法院檢察
署八十六年度偵字第二五六、二五九八號），提起上訴，本院判決如左：
    主  文
原判決撤銷，發回台灣高等法院台中分院。
    理  由
本件原判決將第一審關於上訴人甲○○（民國三十九年生）部分之判決撤銷，改判論
處上訴人依據法令從事公務之人員，對於主管之事務，明知違背法令，直接圖私人不
法利益，因而獲得利益罪刑，固非無見。
惟查：(一)、原判決事實雖認定上訴人明知黃顯昌等人，在其等農地上種植觀賞用垂榕
，與正常種植情形不相當，不能一併徵收，查估人員應不予查估，且係搶種詐領補償
費，僅因平息業主抗爭，為圖利黃顯昌等農民，將其等種植之垂榕數目、胸徑登載於
補償查估清冊等情。但理由內，對於明知黃顯昌等人種植之觀賞用垂榕，與正常種植
情形不相當之事實及因平息業主之抗爭，而為圖利黃顯昌等人之動機，並未說明其所
憑之證據及認定之理由，自非適法。(二)、原判決事實先認定黃顯昌部分應發給補償費
新台幣（下同）九十一萬六千五百元，但復記載黃顯昌係詐取補償費九十萬六千五百
元，並據為認定上訴人圖利黃顯昌之金額，所載事實先後不一，原因何在，原判決理
由未加以說明，自屬可議。(三)、貪污治罪條例之直接或間接圖利罪，乃公務員職務上
圖利之概括規定，必其圖利行為不合於同條例其他特別之規定者，始有其適用。依原
判決事實所載，上訴人既明知黃顯昌等人係搶種地上物詐領補償費，應不予查估，竟
仍加以查估，登載於補償查估清冊，使黃顯昌等人得以詐欺補償費，則上訴人對於黃
顯昌等人之詐欺補償費行為是否有犯意聯絡、行為分擔之情形，及上訴人此項行為，
有無符合同條例之其他特別規定，攸關法律之適用，原判決均未加以說明，遽行判決
，亦有理由不備之違誤。(四)、刑法第二條第一項但書所規定適用最有利於行為人之法
律，係指行為人行為時與行為後裁判時之法律皆有處罰之規定，始有比較新舊法之適
用。而新舊法何者最有利於行為人，固應就罪刑有關法定加減原因等規定之情形，而
為比較，但對於犯罪構成要件是否寬鬆，乃屬犯罪成立與否之範圍，與是否有利之比
較無涉。本件上訴人之行為，果如原判決所認定係犯新舊法貪污治罪條例第六條第一
項第四款之圖利罪，則依行為時之舊法規定其法定刑為「五年以上有期徒刑，得併科
新台幣一百萬元以下罰金。」，而裁判時之新法規定「五年以上有期徒刑，得併科新
台幣三千萬元以下罰金。」，兩相比較，新法之罰金額度高於舊法，顯然較為不利於
上訴人。乃原判決既認新法之罰金額度較舊法高，復以其犯罪構成要件變寬鬆，不易
成立犯罪，且未遂犯不加處罰為由，認應適用裁判時之新法，其法律見解自屬可議，
而有適用法則不當之違誤。上訴意旨指摘原判決不當，非無理由，應認仍有撤銷發回
更審之原因。
據上論結，應依刑事訴訟法第三百九十七條、第四百零一條，判決如主文。
中　　　華　　　民　　　國　　九十三　　年　　　八　　　月　　 十二 　　日
                              最高法院刑事第七庭
                                  審判長法官  莊　登　照
                                        法官  洪　明　輝
                                        法官  黃　一　鑫
                                        法官  魏　新　和
                                        法官  林　秀　夫
      右正本證明與原本無異
                                              書  記  官
中　　　華　　　民　　　國　　九十三　　年　　　八　　　月　　 十八 　　日
                                                                      Ｒ
